臺灣高等法院刑事判決　　　　　　　　　九十一年度上易字第一二七號
　　上　訴　人　台灣板橋地方法院檢察署檢察官
　　被　　　告　甲○○
右上訴人因被告誣告案件，不服臺灣板橋地方法院九十一年度易字第五二七號，中華
民國九十一年四月九日第一審判決（檢察官聲請簡易判決處刑，案號：九十年度偵字
第一六九一四號，經原審法院三重簡易庭認不宜以簡易判決處刑，簽請移由原審依通
常程序審理），提起上訴，本院判決如左：
    主      文
上訴駁回。
    理      由
一、檢察官聲請簡易判決處刑意旨略以：被告甲○○明知其所簽發、發票人為被告甲
    ○○、付款人為五股鄉農會成州分部、票載發票日為民國（下同）九十年五月五
    日、號碼ＦＡ0000000號、面額金額新臺幣（下同）八萬元之支票一紙，
    經其於九十年四月中旬交付與第三人曾惠玲，作為償債兼借貸之用，並非遺失，
    竟於九十年五月七日，申請掛失止付，同時填具致警察局之遺失票據申報書，未
    指定犯人而誣告他人犯侵占遺失物罪，因認被告涉犯刑法第一百七十一條第一項
    之未指定犯人誣告罪云云。
二、按犯罪事實應依證據認定之，無證據不得推定其犯罪事實；又不能證明被告犯罪
    者，應諭知無罪之判決；刑事訴訟法第一百五十四條、第三百零一條第一項分別
    定有明文。又犯罪事實之認定，應憑真實之證據，倘證據是否真實尚欠明確，自
    難以擬制推測之方法，為其判斷之基礎；而認定犯罪事實之證據係指足以認定被
    告確有犯罪行為之積極證據而言，該項證據自須適合於被告犯罪事實之認定，始
    得採為斷罪資料，最高法院著有五十三年臺上字第六五六號、二十九年上字第三
    一０五號判例。且刑事訴訟上證明之資料，無論其為直接或間接證據，均須達於
    通常一般之人均不致有所懷疑，而得確信其為真實之程度，始得據為有罪之認定
    ，若其關於被告是否犯罪之證明未能達此程度，而有合理懷疑之存在，致使無從
    形成有罪之確信，根據「罪證有疑，利於被告」之證據法則，即不得遽為不利被
    告之認定，亦有最高法院七十六年度臺上字第四九八六號判例可參。其以情況證
    據（即間接證據）斷罪時，尤須基於該證據在直接關係上所可證明之他項情況事
    實，本乎推理作用足以確證被告有罪，方為合法，不得徒憑主觀上之推想，將一
    般經驗上有利被告之其他合理情況逕予排除，此觀諸最高法院三十二年上字第六
    十七號判例意旨亦甚明確。
三、經訊據被告甲○○固坦承將上揭由五股鄉農會成州分部為付款人，票號ＦＡ00
    00000號，未填寫日期及金額之空白支票一紙交與證人曾惠玲，並授權證人
    曾惠玲填寫日期及於貨款數額之範圍內載入金額（詳參偵查卷第五頁九十年六月
    五日警訊筆錄、第二十六頁九十年十月二十四日訊問筆錄、原審九十一年三月二
    十六日審判筆錄）；核與證人曾惠玲供稱：被告將該空白支票交付與伊，授權伊
    填載日期，原意係作為結算貨款之用等語相符（詳參同前偵查卷第九頁、第十頁
    九十年六月八日警訊筆錄、原審九十一年二月二十七日訊問筆錄）。而上揭支票
    經證人曾惠玲填載日期為九十年五月五日、金額為八萬元後，於九十年四月中旬
    某日，在臺北市○○路三五七巷三號三樓住處，交付與友人蔡佳慧；再由蔡佳慧
    於九十年四月中旬某日，持交萬德明調借現金使用，屆期由萬德明提示，此分據
    證人曾惠玲、蔡佳慧、萬德明證述明確（詳參偵查卷第七頁至第十頁九十年六月
    五日、八日警訊筆錄、第二十五頁九十年十月二十四日訊問筆錄、原審九十一年
    二月二十七日訊問筆錄）；而該支票因被告辦理掛失止付而退票，亦有臺北市票
    據交換所九十年五月二十二日九十北票字第三一二八號函、退票理由單、支票、
    掛失止付票據提示人資料查報表、票據掛失止付通知書、遺失票據申報書影本各
    一件在卷可稽，堪認被告前開不利於己之自白，與事實相符。惟被告堅決否認有
    何未指定犯人誣告之犯行，辯稱：渠一直未能與證人曾惠玲聯繫，不知證人曾惠
    玲開立金額若干，且支票上亦無證人曾惠玲之背書，提示支票之金額與渠積欠貨
    款不符，故懷疑該支票遭人竊取，而辦理掛失止付等語。經查：
    (一)、前揭支票影本背面，除提示人萬德明之姓名、印文之外，並無證人曾惠玲或
        蔡佳慧之簽名或印文，此觀諸該支票影本（附於偵查卷第十四頁）即明。且
        該支票係經由證人曾惠玲、蔡佳慧輾轉交付與提示人萬德明，因此，被告不
        認識提示人萬德明，亦與常情無悖。又被告票據信用良好，最近一年以內並
        無存款不足而註銷、備查、退票等情形，此有法務部票據信用資訊連結作業
        查詢明細表一件附卷可考，因此，被告應無存款不足，而故為掛失退票之理
        。被告辯詞，堪予採信。
    (二)、證人曾惠玲於原審調查時雖證稱：「．．．他給我支票的時候，告訴我說如
        果我還有缺錢的話，可以把金額加上去，但是要先告訴他，我在臺北市○○
        街友人住處開票給蔡佳慧，開票後第二天我就打電話給被告告訴他金額是八
        萬元，到期日是五月五日，被告只有給我這張空白支票，蔡佳慧欠萬德明八
        萬元，所以金額開八萬元，後來我把這張支票借給蔡佳慧使用，．．．」（
        詳參原審九十一年二月二十七日訊問筆錄）；然其之前於警訊時證稱：「甲
        ○○欠我新臺幣貳萬壹仟元，要填該支票之前，我有向甲○○說要跟他借新
        臺幣陸萬元整，他說好，但開票到期之日期要向他告知，我才填寫捌萬元的
        金額，並打電話要告知甲○○，但都打不通，這段期間我又回宜蘭羅東鎮，
        行動電話關機，甲○○也連絡不到我，誤以為該票是我遺失，才向銀行掛失
        止付」等語（詳參偵查卷第九頁、第十頁九十年六月八日警訊筆錄），因此
        ，證人曾惠玲就其是否曾告知被告填載日期及金額一情，前後所述相左，顯
        有瑕疵；且證人曾惠玲若未經被告同意即擅自填寫授權以外之金額，將有受
        刑事偽造有價證券罪追訴之可能，是其証言是否真實，已非無疑，自難以其
        前後有瑕疵之證言，遽採為被告犯罪之証據。
    (三)、按刑法第一百七十一條第一項之未指定犯人誣告罪，所謂誣告係以「明知」
        虛偽之事實而為申告為要件，而此之「明知」須主觀上為確定故意，直接故
        意始可，不確定故意，間接故意不與焉（最高法院八十六年度台非字第三六
        二號判決採同一見解）。本件被告甲○○因曾惠玲填載於上開支票上之金額
        與其積欠之貨款不符，且該支票上並無曾惠玲之背書，又聯絡不到曾惠玲，
        而懷疑該支票遭他人竊取，乃辦理掛失止付，並填具致警局之遺失票據申報
        書，其主觀上應無誣告之直接故意，自不構成刑法第一百七十一條第一項未
        指定犯人之誣告罪，此外復查無其他積極証據足資証明被告有何誣告之犯行
        。原審以不能証明被告犯罪，而為被告無罪之諭知，經核並無違誤。
    (四)、檢察官上訴意旨略以：票據重在流通，票據行為為無因行為並不受原因行為
        之效果之影響，被告甲○○既知悉上述支票已在外流通，當無由以一時無法
        連絡到証人曾惠玲即率以掛失止付，致影響善意執票之第三人之權益，是認
        被告確有誣告之間接，未必故意云云。惟查刑法第一百七十一條第一項未指
        定犯人之誣告罪，須行為人主觀上具有確定故意、直接故意始能成立，間接
        或未必故意不與焉，已如前述，又本件被告是否構成犯罪，係以被告主觀上
        有無誣告之直接故意為斷，與票據行為為無因行為無關。檢察官之上訴為無
        理由，應予駁回。
據上論斷，應依刑事訴訟法第三百六十八條判決如主文。
本案經檢察官周誠南到庭執行職務。
中      華      民      國    九十一    年      六      月       四     日
                              臺灣高等法院刑事第二庭
                                  審判長法  官  蔡  長  溪
                                        法  官  楊  貴  志
                                        法  官  林  俊  益
右正本證明與原本無異。
不得上訴。
                                        書記官  李  明  昇
中      華      民      國    九十一    年      六      月       五     日
